【裁判字號】    89,上,505
【裁判日期】    890905
【裁判案由】    給付貨款
【裁判全文】
臺灣高等法院民事判決                              八十九年度上字第五０五號
      上  訴  人  豐兆精機廠股份有限公司
      法定代理人  鍾進豐
      訴訟代理人  張文藝
      被  上訴人  勤力彈簧工業股份有限公司
      法定代理人  洪寶川
      訴訟代理人  陳棋銘律師
右當事人間給付貨款事件，上訴人對於中華民國八十九年一月三十一日臺灣臺北地方
法院第一審判決（八十七年訴字第一三八二號），提起上訴，本院判決如左：
      主      文
原判決關於命上訴人給付金額超過新台幣伍拾陸萬玖仟捌佰陸拾貳元及其法定利息部
分暨該部分假執行宣告與訴訟費用之裁判均廢棄。
右廢棄部分，被上訴人在第一審之訴及假執行之聲請均駁回。
其餘上訴駁回。
第一、二審訴訟費用由被上訴人負擔三分之二，餘由上訴人負擔。
      事      實
壹、上訴人方面：未於言詞辯論期日到場，據於準備程序中所為聲明及陳述如左：
  一、聲明：原判決廢棄。被上訴人在第一審之訴及假執行之聲請均駁回。
  二、陳述：除與原判決記載相同予以引用外，補稱略以絕對僅向對造進貨。因貨物
      加工出口後，國外客戶並非立即賣出，至使用後發現貨有瑕疵再退貨，或已五
      、六年，故直至被上訴人請求貨款，始以貨有瑕疵為抗辯。上訴人向被上訴人
      訂購之彈簧有十四種，雖僅一一０三－Ｂ－０三壹種會斷裂，但國外客戶對其
      他亦不敢用而滯存倉庫構成損失。又陸軍後勤司令部訂購之噴油嘴，亦因被上
      訴人所製彈簧不合格，請其補正未果，致整個訂購合約被解除而損失七百七十
      九萬元之營業收入。
貳、被上訴人方面：
  一、聲明：上訴駁回。
  二、陳述：除與原判決記載相同予以引用外，補稱略以：
    (一)系爭編號一一０三－Ｂ－０三彈簧並非由兩造共同研究開發。
    (二)上訴人所提進、出口報單不足證明退貨與彈簧瑕疵之因果關係，且上訴人向被
      上訴人購買系爭彈簧之前及後，曾向多家廠商訂購同類型彈簧。故有瑕疵之彈
      簧非被上訴人製造。凡被上訴人所製彈簧，如有瑕疵即予更換，此由上訴人之
      進貨帳可供證明曾於八十五年五月十七日、八月十日及十月十二日之更換瑕疵
      品三次。現不要求換貨而藉此拒付貨款，乃臨訟卸責之詞。
      理      由
一、上訴人未於言詞辯論期日到場，查無民事訴訟法第三百八十六條各款所列情形，
    依被上訴人聲請，由其一造辯論而為判決，合先說明。
二、被上訴人起訴主張上訴人自八十三年間起陸續向被上訴人購買壓縮彈簧，但自八
    十四年八月迄今，已積欠貨款新台幣（下同）一、六八一、六七三元，數催未付
    ，僅於八十六年八月廿八日來函以資金尚未入帳為由，請求暫緩。惟事後久不清
    償，始起訴請求。上訴人竟改以系爭彈簧有瑕疵致生斷裂，受國外客戶退貨索賠
    ，拒絕給付貨款。惟系爭彈簧曾經日本東邦國際株式會社及我國金屬熟處理學會
    技術服務委員會之張薰生先生與金屬工業研究發展中心（以下簡稱東邦，張薰生
    、金屬研發中心）鑑定，均認係使用環境不佳，如使用含有硫化物、氯化物等雜
    質之柴油致疲勞破壞，故與被上訴人無關。且收受貨物後應速檢驗並即通知瑕疵
    情形。按系爭及其他彈簧共十四種，係上訴人提供設計圖面、規格等交由被上訴
    人製造，再由上訴人經半年之測試無問題，始由上訴人大量訂購而產製。其間部
    分有瑕疵者，一經上訴人通知即予更換，其餘既未於相當期間內通知，應認上訴
    人已承認其無瑕疵而喪失瑕疵擔保請求權。即應給付所欠貨款。並於上訴後，否
    認系爭彈簧是兩造研發及有瑕疵之彈簧非其製造等語置辯。
三、上訴人則以系爭彈簧有嚴重之瑕疵，不僅國外客戶退貨求償，且斷絕往來，商譽
    受損，自無從給付貨款。因系爭彈簧是兩造所共同開發之引擎重要配件，由於其
    品質不穩定，使上訴人受損害。雖經檢驗是由於彈性疲勞而斷裂，但造成疲勞之
    原因應是材質不對或熱處理過硬而斷裂及過低或不均勻致彈性疲勞及性能不穩定
    ，應由被上訴人負責等語為辯。
四、查上訴人向被上訴人訂購彈簧共十四種，其中系爭一一０三－Ｂ－０三彈簧一種
    有瑕疵，為兩造不爭之事實。被上訴人亦於原審及本院依上訴人之進貨帳自認曾
    於八十五年五月十七日、八月十日（按係十二日之誤）及十月十二日因系爭彈簧
    有瑕疵而退貨換貨共三次（原審卷一九九、二００頁及本院卷六十七、八頁答辯
    狀附證(二)）。經稽其所載三次退貨數為一一、二九０支。惟此係收受貨物後未出
    口前即時發現瑕疵而退貨之情形。其後由國外客戶退貨者，乃經上訴人將系爭彈
    簧加工裝製為噴嘴再外銷國外，國外客戶裝設於氣缸成為汽車或船舶引擎之零件
    ，於車、船行駛使用中發生彈簧斷裂後退貨，不僅須歷相當之期間，且亦非收受
    彈簧時所能即時發現之瑕疵，被上訴人主張上訴人未即時檢驗及於相當期間內通
    知瑕疵情形，被上訴人不負瑕疵擔保責任，尚非可採。
五、次查由國外客戶退貨而進口之系爭彈簧，不僅有進口報單可憑（本院卷外放證物
    ），且與出口報單及被上訴人據以起訴而提出之送（出）貨單核對相符（同外放
    證物及原審卷廿三至廿九頁）。即由被上訴人送貨與上訴人，上訴人加工出口後
    被退貨而進口可相貫聯。且進口報單尚載明：「復進口原因：不良品退回修理再
    出口押款」之旨。再由被上訴人於原審提出兩造未載年月日之協議書內載：「二
    、就乙方（按指上訴人）遭其客戶退回之產品部分，甲方（按指被上訴人）．．
    ．．願提供回收更換新品之服務。．．．更換新品時起一個月內將貨款即四三七
    、九七六元全部付清．．．」。按系爭彈簧每支單價十二元，以上開金額計為三
    六、四九八支（437,976÷12=36,498）。又被上訴人雖於本院否認其製售之彈簧
    由兩造共同研發，退回之噴嘴非使用其製造之彈簧為辯，惟其不僅於原審對此未
    為爭執。證人張薰生亦於原審供證該彈簧係兩造共同研發（一四二頁背）。則既
    係共同研發而由被上訴人製售，事實上不可能同時向其他製造商訂購。而被上訴
    人對此亦未能舉證證明，則既經上訴人否認有向其他人購買者，應認斷裂之系爭
    彈簧係被上訴人所製售，否則被上訴人何必持退回上訴人之斷裂彈簧委託東邦及
    張薰生鑑定斷裂原因。復據上訴人陳明進口報單上之退貨品4W0000－0000及8N70
    05六種筆形噴嘴均係使用系爭彈簧。經詢之被上訴人，稱俟閱卷後再表示意見，
    然其於閱卷後迄言詞辯論終結，並未表示任何意見（本院卷八四頁及八七頁），
    應認未爭執。因之，綜上相互參證，堪認依上訴人所提進口報單明細表所列退貨
    筆型噴嘴共一０、一八一支係使用兩造共同研究開發而由被上訴人製造之系爭一
    一０三－Ｂ－０三型彈簧，並因該型彈簧斷裂而退貨。
六、系爭彈簧斷裂之原因，經被上訴人先後委由東邦及張薰生鑑定提出報告，均認係
    因使用環境不佳而腐蝕斷裂，東邦公司並說明環境不佳是指使用之輕油中有雜質
    所引起（原審卷五十五、六頁及七十四頁）。惟鑑定人張薰生於原審說明其鑑定
    情形，其僅「看過」系爭彈簧，是依被上訴人所提東邦之鑑定報告作分析。並證
    稱該彈簧「沒有詳細規格，沒辦法一次試驗判斷合格與否」及「如果正常，不太
    可能斷掉」（該卷一四二、一四三頁），顯已就其與東邦之鑑定結果有所存疑，
    其後由上訴人委託金屬研發中心鑑定，認係疲勞破斷型態，並就金相組織相同之
    正常與斷裂之樣品所作避免疲勞斷裂之建議為：「1.本批正常樣品硬度ＨＶ４９
    ４、斷裂樣品ＨＶ５３０（按東邦鑑定所得硬度為ＨＭＶ５８０），因此硬度似
    乎以盡量朝管制下限為宜。2.為消除彈簧捲製時所產生的內應力，應確實執行消
    除應力的退火溫度與時間的管理」（原審卷一六九至一七四頁）。被上訴人對此
    鑑定未為爭執，並一再引用為證（同卷一九二、一九三頁及本院卷五十四、五頁
    ），應認其鑑定正確可信。故綜觀三次鑑定，雖東邦與張薰生一致認定斷裂之原
    因為腐蝕，而金屬研發中心認係疲勞且引起腐蝕之原因，東邦與張薰生認係輕油
    中有雜質之故。此依目前石油化學工業發展之情形推論，殊難認有可能。因之上
    訴人就此質之美、日、法等國外客戶，反被駁謂其國之油會比台灣的差？核屬實
    情，是東邦與張薰生所認腐蝕原因，尚難採信而應以金屬研發中心所提建議各項
    即硬度太高及熱處理欠當（即退火溫度與時間之管理不當）為引起易於疲勞之原
    因為正確。此則應可歸責於被上訴人之製造過失。且係於使用中發生斷裂而始悉
    其瑕疵，上訴人於退貨後始通知被上訴人，於被上訴人之瑕疵擔保責任應不生影
    響。此雖據被上訴人抗辯稱國外退貨始自八十五年九月，上訴人於本件起訴後始
    主張貨有瑕疵，其不僅已承認受領之物無瑕疵，且已喪失瑕疵擔保之請求權。此
    經稽之原審卷一五一至一五八頁之退貨品研議報告書，上訴人自八十五年十月三
    日即陸續將因系爭彈簧退貨之情形連同彈簧通知及退回於被上訴人。被上訴人對
    此未為爭執，固可認已及時通知。且依原審卷五一頁東邦於八十五年十月四日函
    覆被上訴人關於鑑定之情形，亦足認被上訴人已於是日之前將上訴人退回之斷裂
    彈簧送往日本委由東邦鑑定而顯未遲延通知。惟買受人因物有瑕疵而請求減少價
    金者，其請求權於物之交付六個月間不行使而消滅，修正前民法第三百六十五條
    第一項有明文規定。本件系爭彈簧依被上訴人所提出貨單及上訴人之交貨明細表
    （本院卷六四及一二五頁）均載明為八十五年十月十二日。則至八十六年四月十
    二日之後即不得行使減少價金之請求權。上訴人遲至八十七年二月廿一日於支付
    命令異議時始提出八十七年一月十五日致被上訴人表示因彈簧斷裂已受損二萬餘
    美元，要求另行討論貨款問題（原審卷第六、七頁）。縱認有減少價金之表示，
    既經被上訴人據以抗辯，應已不得行使其請求權。惟上訴人另主張其與陸軍後勤
    司令部所訂買賣軍品合約，因被上訴人之一００六－０七型彈簧有瑕疵，要求更
    換未予處理致被因複驗不合格而解除合約，使該合約七百七十九萬元之營收受到
    損失。已據提出由上訴人標明一００六－０七Ａ彈簧已退回被上訴人之旨之陸軍
    後勤司令部採購處八十七年十二月十日簡便行文表及該合約影本可證（原審卷二
    一０、二一一頁），被上訴人於原審對其真正未為爭執。於本院辯稱上訴人未舉
    證該合約之解除係因彈簧之瑕疵，所辯不足採信而應認上訴人之主張為真正。故
    依上引兩造所訂協議書（原審卷五０頁）被上訴人已承認系爭彈簧有價值四三七
    、九七六元之三六、四九八支允予更換，但迄未換新而於八十八年十月廿一日之
    準備書(二)狀自認當時尚有爭議（原審卷一八九頁）。是此部分經雙方協議尚有爭
    議並允換貨而未換之價款，須換貨後一個月始應付款，則既未換貨，給付期尚未
    屆至，被上訴人自不得請求。以及上述上訴人與陸軍後勤司令部之訂購合約被解
    除致生損害，上訴人雖未能主張證明其損害金額，然依上訴人所提而被上訴人未
    為爭執之本院卷一二七頁成本分析表製造一噴嘴成本八０九元，利潤七０元之比
    例，其利潤率為百分之八．六五強（70÷809=0.0865），即尚不到一成，應屬合
    理。則依此計算該合約金額七七九萬元之利潤為六七三、八三五元。上訴人以此
    損害抵付系爭貨款，亦屬正當。因之，被上訴人請求之貨款一、六八一、六七三
    元扣除協議換貨後再付款，因尚未換貨而不得請求之貨款四三七、九七六元及以
    上訴人與陸軍後勤司令部間合約被上訴人拒絕更換瑕疵彈簧而解約所生損害抵銷
    之六七三、八三五元，僅得請求五六九、八六二元及其遲延利息。至於上訴人主
    張以庫存彈簧退回於被上訴人以抵系爭貨款，因該庫存均非系爭彈簧，應不准抵
    銷。原審為上訴人全部不利之判決，於其不應給付部分，尚有違誤，應廢棄改判
    駁回被上訴人之請求，於應給付部分，雖所持理由不同，因判決結果無異，仍應
    予維持而駁回上訴。
七、據上論結，本件上訴為一部有理由，一部無理由，依民事訴訟法第四百四十九條
    第一、二項、第四百五十條、第七十九條但書、第四百六十三條、第三百八十五
    條第一項前段，判決如主文。
中      華      民      國    八十九    年      九      月      五      日
                                  民事第一庭
                                      審判長法  官  洪  仁  嘉
                                            法  官  湯  美  玉
                                            法  官  顧  錦  才
右正本係照原本作成。
被上訴人如不服本判決，應於收受送達後二十日內向本院提出上訴書狀，其未表明上
訴理由者，應於提出上訴後二十日內向本院補提理由書狀（均須按他造當事人之人數
附繕本）上訴時應提出委任律師或具有律師資格之人之委任狀；委任有律師資格者，
另應附具律師及格證書及釋明委任人與受任人有民事訴訟法第四百六十六條之一第一
項但書或第二項（詳附註）所定關係之釋明文書影本。
中      華      民      國    八十九    年      九      月      七      日
                                            書記官  洪  雪  娥
附註：
民事訴訟法第四百六十六條之一（第一項、第二項）：
對於第二審判決上訴，上訴人應委任律師為訴訟代理人。但上訴人或其法定代理人具
有律師資格者，不在此限。
上訴人之配偶、三親等內之血親、二親等內之姻親，或上訴人為法人、中央或地方機
關時，其所屬專任人員具有律師資格並經法院認為適當者，亦得為第三審訴訟代理人
。


司法院資訊處製作；財團法人民間司法改革基金會備份。
